【裁判字號】    98,訴,35
【裁判日期】    990630
【裁判案由】    誣告等
【裁判全文】
福建金門地方法院刑事判決                98年度訴字第35號
    公  訴  人  福建金門地方法院檢察署檢察官
    被      告  己○○
    選任辯護人  李志澄律師
                林國明律師
上列被告因誣告等案件，經檢察官提起公訴(98年度調偵字第20
號)，本院判決如下：
    主  文
己○○意圖他人受刑事處分向該管公務員誣告，處有期徒刑肆月。
其餘被訴傷害部分公訴不受理。
    事  實
一、戊○○、丁○○、乙○○為動支金城鎮和平新村社區發展協
    會之郵局定期存款以補繳稅款乙事，於民國98年3月11日晚
    上10時許，到金門縣金城鎮和平新村46號屋前找己○○商議
    。己○○明知乙○○當時並未對其恐嚇，竟意圖使乙○○受
    刑事處分，先於98年3月12日晚上10時許到金門縣警察局金
    城分局金城派出所，向警員甲○○告訴乙○○恐嚇；繼於98
    年3月15日上午10時餘許接續向警員甲○○誣告乙○○對其
    恫稱：「今日若不蓋，就要給你好看」。
二、案經乙○○訴由金門縣警察局金城分局報請福建金門地方法
    院檢察署檢察官偵查後起訴。
    理  由
甲、有罪部分：
壹、程序方面：
一、檢察官起訴被告誣告之範圍，原包括戊○○於案發時地傷害
    己○○部分；而戊○○涉嫌於案發時地傷害己○○，業經福
    建金門地方法院檢察署檢察官以98年度偵續字第6號起訴書
    提起公訴在案；檢察官於本案99年6月1日審判時亦當庭表明
    要減縮此一部分(本院卷第111頁)，自應將此部分剔除於審
    判範圍外。
二、關於己○○警詢筆錄記載之正確性：
  (一)法院或檢察官為瞭解犯罪實況，獲得偵查之線索或審判之心
    證，以親身之感官、知覺對犯罪相關之人、物、地等證據及
    犯罪情形為勘驗，乃刑事訴訟法第212條規定之證據方法；
    如經書記官制作勘驗筆錄，並記載實施之年、月、日及時間
    、處所及其他必要之事項；復經制作筆錄之書記官與行勘驗
    之法官或檢察官在筆錄內簽名，即符合刑事訴訟法第39條、
    第42條第1項、第43條規定之法定程式，而具有證據能力(最
    高法院93年度台上字第6171號判決、臺灣高等法院92年8月
    刑事訴訟新制法律問題研討會第17號提案研討結果參照)。
    本案被告己○○於98年3月15日接受警詢時，就先前告訴之
    被害事實為何之問答內容，即本院卷第53頁證物袋所附乙○○、丁○○、戊○○、己○○錄影光碟內檔名為「己○○
    .AVI」之錄影檔自17分52秒起至28分21秒止之談話內容，業
    經本院於99年3月16日準備程序由受命法官依刑事訴訟法第
    279條第2項適用同法第277條規定以當庭播放之方式進行勘
    驗，並就勘驗之標的、時間、場所，暨錄影檔所示問答內容
    作成勘驗筆錄附卷，復經製作筆錄之書記官與行勘驗之受命
    法官簽名，依上開說明，自得作為證據。
  (二)依刑事訴訟法第100條之2規定準用於詢問犯罪嫌疑人之同法
    第100條之1規定：「訊問被告，應全程連續錄音，必要時並
    應全程連續錄影，筆錄內所載之被告或犯罪嫌疑人陳述與錄
    音或錄影之內容不符者，除有急迫情況且經記明筆錄者外，
    其不符之部分，不得作為證據」，係指對「被告」或「犯罪
    嫌疑人」之詢問而言，並不包括被害人、告訴人或其他關係
    人在內(最高法院96年度台上字第5459號判決意旨參照)；且
    己○○於98年3月12日所作2份警詢筆錄，就其到場接受詢問
    之緣由已分別載明：「我因為昨（11）日晚間約22時許，在
    金城鎮和平社區46號前遭人毆打，所以至貴所報案」、「我
    因為昨（12）日晚間約22時許，在金城派出所補充第二次筆
    錄製作」，並有要對某人提出告訴之記載(警卷第1、4頁)，
    可見己○○當時係以被害人之身份到警局報案，顯非前述規
    定所欲規範之對象。是以金門縣警察局金城分局99年2月8日
    金城警刑字第0990000371號函回覆，暨警員甲○○證稱其於
    98年3月12日對己○○製作2次筆錄均未錄音、錄影(本院卷
    第71、115、125頁)，即不違背前述規定。
  (三)己○○於98年3月12日兩次製作警詢筆錄，就提出告訴以外
    之其他陳述，並未經辯護人指摘筆錄之記載有何不符(見辯
    護人98年11月30日刑事辯護要旨狀)；而己○○98年3月12日
    第二次警詢筆錄內關於：「對方威脅我說，如果我今天不蓋
    就要給我好看。…………………。我要補充對和平社區發展
    協會、總幹事丁○○、會計乙○○等三員正式提出傷害及恐
    嚇告訴」之記載，乃依己○○當時之陳述為記錄等情，業經
    負責詢問、記錄之警員甲○○到庭結證無訛(本院卷第117～
    120、122、123、125頁)；若被告於98年3月12日第二次報案
    時未一併表示欲對乙○○提出傷害、恐嚇之告訴，其於98年
    3月15日接受警詢時，焉會一再向警員提到：「乙○○我要
    繼續告她。………。………………，戊○○才把我拖出去，
    一個從後面給我抓著，這個會計陳亞芬才把我抓著，抓著給
    他打，…………？………………。(會計乙○○？)叫我要蓋
    印，有沒，對不？(及戊○○兩個一起那個，一起給你恐嚇
    ？兩個一起就對了？)嗯。(她是恐嚇跟傷害？)嗯。(恐嚇她
    說什麼？要給你死？或是怎樣？)她就說：『你若不蓋，要
    給你好看』。…………………。(她說：『你若不蓋就要給
    你好看』，還有講什麼？)戊○○？(沒啦！這女的！)。這
    女的就是講這樣啊！(她說：『沒蓋就要給你好看』？)對啊
    ！……………………。(他就說：『你若不蓋，就要給你好
    看』等言語恐嚇，所以你…身…！)我怕。………………。(
    及傷害喔..及傷害等情形…那個，乙○○是…)。…………
    。(沒有啦，她傷害是…幫忙抓，然後…？)嗯幫忙扯啊，她
    把我抓得…這件衣服…你現在有看到，在這裡，……………
    .我說：『你這樣子我跟你也無冤無仇，啊你這樣子把我抓
    著讓別人打』」(見本卷第88～90頁勘驗筆錄)；參照己○○
    98年3月12日兩次警詢筆錄最末均有「上開筆錄經受詢問人
    親閱無訛後始簽名捺印」之文句，併由己○○於該行下方簽
    名、捺印(警卷第3、5頁)，足認己○○於98年3月12日兩次
    警詢筆錄內關於「我要對現任和平社區理事長戊○○Ｚ00000
    0000，住和平社區105號正式提出傷害告訴」、「我要補充
    對和平社區發展協會、總幹事丁○○、會計乙○○等三員正
    式提出傷害及恐嚇告訴」部分，確係按己○○之陳述記載，
    被告及其辯護人反此所辯，即與事實不符。
  (四)己○○於98年3月15日下午1時餘許接受警詢時，自錄影時間
    17分52秒起至28分21秒止，其與警員間之問答內容為：「(
    之前，你98年3月12日對和平社區發展協會總幹事丁○○及
    會計乙○○提出恐嚇及傷害告訴，情形如何？你講一下？)
    那個3月9日晚上7點多...。(不是，那個你講過了。現在要
    講98年3月12日你告和平社區發展協會總幹事丁○○及會計
    乙○○提出恐嚇及傷害，情形如何？你講一下？)…………
    …。丁○○我要撤銷。(我要撤銷對他的告訴，我現在在寫
    。)嗯喔。(乙○○的部分？)乙○○我要繼續告她。………
    。………………，戊○○才把我拖出去，一個從後面給我抓
    著，這個會計乙○○才把我抓著，抓著給他打，…………？
    ………………。(會計乙○○？)叫我要蓋印，有沒，對不？
    (及戊○○兩個一起那個，一起給你恐嚇？兩個一起就對了
    ？)嗯。(她是恐嚇跟傷害？)嗯。(恐嚇她說什麼？要給你死
    ？或是怎樣？)她就說：『你若不蓋，要給你好看』。……
    ……………。(乙○○只有講這樣而已？)她說：『你一定要
    蓋，你今天一定要蓋』。(如果不蓋要給你…？)我不能說…
    我今天憑什麼說你叫我蓋我就來蓋，有沒？戊○○就開始一
    直罵：『你不？你不，今天恁爸就給你好看！』，就把我拖
    出去，拖下去說要打給我死，就開始打。(她說：『你若不
    蓋就要給你好看』，還有講什麼？)戊○○？(沒啦！這女的
    ？)這女的就是講這樣啊！(她說『沒蓋就要給你好看』？)
    對啊！……………………。(他就說：『你若不蓋，就要給
    你好看』等言語恐嚇，所以你…身…？)我怕。……………
    …。(及傷害喔..及傷害等情形…那個，乙○○是…？)這又
    叫我要蓋，不蓋不行。(沒有啦，她傷害是…幫忙抓，然後
    …？)嗯幫忙扯啊，她把我抓得…這件衣服…你現在有看到
    ，在這裡，……………我說：『你這樣子我跟你也無冤無仇
    ，啊你這樣子把我抓著讓別人打』(見本卷第88～90頁勘驗
    筆錄)。由上述問答內容可知，己○○在警員向其查證3日前
    日對丁○○、乙○○提出傷害、恐嚇告訴之受害情形為何之
    時，自行提到要繼續告乙○○恐嚇及傷害；繼於警員一再追
    問那個女的乙○○究竟如何恐嚇、傷害後，始稱乙○○亦向
    伊恐嚇：「如果不蓋章就要給你看」，使其心生畏懼，暨乙○○一直幫忙拉伊衣領讓戊○○打等受害情節，當無將女「
    她」誤認為男「他」之可能；且己○○稱：「你一定要蓋，
    你今天一定要蓋」乙語，係在表明乙○○亦向伊恐嚇：「如
    果不蓋章就要給你看」之後，另外補充之不同語句，則其警
    詢筆錄就此段問答記載為：「（你於98年3月12日對和平社
    區發展協會總幹事丁○○及會計乙○○恐嚇及傷害告訴行為
    是如何？）我要對總幹事丁○○撤銷傷害告訴，會計乙○○
    及戊○○一起恐嚇（如不蓋郵局定期存款單印章就要給你好
    看）等言語等恐嚇，使我心生畏懼及乙○○幫忙拉衣領讓戊○○打我及傷害我身體多處等傷害等情」(警卷第8頁)，即
    與己○○實際陳述之內容及語意相符。辯護人謂警員製作筆
    錄時，未細分被告所指之行為人究係女「她」或男「他」，
    受訊之被告僅提到「你一定要蓋，你今天一定要蓋」云云，
    顯與實情不符，自不能適用刑事訴訟法第100條之2準用第
    100條之1第2項規定排除其證據適格。
三、關於證據能力之判斷：
  (一)被告之自白祇要具有任意性，並與事實相符，不分係在審判
    內、外所為，均有證據能力；而本件被告就其於警詢、偵訊
    時所為供述之任意性均不爭執；且被告所為各該不利於己之
    供述，按後段理由所述均與事實相符，復查無刑事訴訟法第
    156條第1項、第158條之2所定不得作為證據之情形，則被告
    於警詢及偵訊時所為不利於己之供述，即均有證據能力。
  (二)除顯有不可信之情況外，從事業務之人於業務上例行製作之
    紀錄文書、證明文書，得為證據，刑事訴訟法第159條之4第
    2款定有明文；而醫師執行醫療業務時，不論患者是因病尋
    求診療，或因特殊目的而就醫，依醫師法第12條第1項規定
    均應於醫療過程中製作病歷，該病歷即屬醫師於醫療業務過
    程中所須製作之紀錄文書；且每一醫療行為均屬可分，其接
    續看診之行為亦構成醫療業務之一部分，其中縱有因訴訟目
    的而求診，對醫師而言，仍為其醫療業務行為之一部分；而
    應依法製作病歷，如此所出填載之病歷，與通常之醫療行為
    所製作之病歷無殊，均屬醫師執行醫療業務所製作之紀錄文
    書。又診斷證明書係依病歷所轉錄之醫療上證明文書，醫師
    如無法定理由，依醫師法第17條規定，既不得拒絕出具診斷
    書；若所交付之診斷證明書內容虛偽，同法第28條之4第5款
    規定已定有鉅額罰鍰、限制執業範圍、停業處分或廢止執業
    執照、廢止醫師證書等嚴厲之處罰以為嚇阻，故其真實性之
    保障極高；且卷附之金門醫院診斷證明書之出具人金門醫院
    ，與該證明書記載之患者戊○○、己○○僅係一般之醫病關
    係，其雙方亦無仇隙，即無顯無不可信之情況，應有證據能
    力(最高法院97年度台上字第666號判決意旨參照)。
  (三)卷附之丁○○、丙○○之警詢筆錄，戊○○、乙○○、丁○○、丙○○之偵訊筆錄，暨財政部台灣省北區國稅局金門稽
    徵所98年2月17日北區國稅金門一字第0980000109號函、金
    城鎮和平新村社區發展協會98年3月10日和平字第09800016
    號函、移交清冊目錄、金城鎮和平新村社區發展協會97年9
    月20日和平字第097000023號函、退回信封，雖均係被告以
    外之人在審判外所為之書面陳述；然當事人就其證據能力於
    本院準備程序及審判期日均未爭執，且已同意作為證據(本
    院卷第43～45頁)，本院審酌各該言詞陳述及書面作成時之
    情況，並無違法取得或證明力過低等不宜作為證據之情形，
    依刑事訴訟法第159條之5第1項規定，自均有證據能力。
  (四)檢察官所引用之戊○○、乙○○之警詢筆錄，業經被告之辯
    護人於本院99年6月1日審判時表示同意使用(本院卷第154、
    171頁)，依刑事訴訟法第159條之5第1項規定，應有證據能
    力。
  (五)照片乃透過照相機機械地將一定事實留存於軟片或相紙上，
    基本上未介入人的心理供述過程，非屬供述證據；且拍攝己○○傷勢之卷附照片，與被告是否誣告之認定有關，應有證
    據能力。
貳、實體方面：
一、被告就其於98年3月11日晚上10時許，在金門縣金城鎮和平
    新村46號住處前，和戊○○、丁○○、乙○○商議動支金城
    鎮和平新村社區發展協會之郵局定期存款以補繳稅款乙事時
    ，與戊○○發生口角衝突，固不諱言，然矢口否認犯罪，並
    辯解如下：(一)被告於98年3月12日下午及晚間在金城分局所
    製作之兩次筆錄，僅稱有與戊○○拉扯打架互毆，暨戊○○
    有對被告以拳腳毆打，並謂戊○○向其恫稱：「如不蓋章，
    要給你好看」等語，對乙○○部分，則僅稱渠有拉扯被告後
    面之衣領而已，完全未提到乙○○有何傷害、恐嚇之具體行
    為；至被告因受戊○○告訴而於98年3月15日到金城派出所
    接受詢問，僅係依通知到場應訊，並非告訴筆錄，即不足以
    作為誣告之依據。
  (二)關於恐嚇部分，被告於警詢所供，實僅指訴戊○○一人而已
    ；惟警員於製作筆錄時，未詳細區分、訊明被告所指之行為
    人而含混記載，已有未合；且所謂「要給（某人）好看」乙
    語，其詞意並未具體表明係欲加害生命、身體、自由、名譽
    、財產而予通知，顯難謂係恐嚇；何況被告既與戊○○等人
    發生口角衝突，事出有因，不能僅因戊○○等人否認，即認
    必無其事，故此部分被告所為應與誣告罪之成立要件不符。
二、本院於98年12月1日準備程序期日所整理之下列12項事實，
    業經被告當庭表示不爭執（其中第12項中之「申告」兩字，
    另於99年6月1日徵得檢察官同意修正為「陳述」，見本院卷
    第45～47、112頁)；其中之任期交接、催補稅欠、函請配合
    、拒絕收信、辦理提領、商請協助、口角爭執、拾棍追趕、
    受傷就診等情節，核與戊○○、乙○○及丁○○於警詢、偵
    訊時所述內容相符；且有移交清冊目錄2紙（警卷第47～48
    頁）、財政部台灣省北區國稅局金門稽徵所98年2月17日北
    區國稅金門一字第0980000109號函(警卷第45頁)、金城鎮和
    平新村社區發展協會97年9月20日和平字第097000023號函
    (98年度偵字第160號卷第15頁)、金城鎮和平新村社區發展
    協會98年3月10日和平字第09800016號函(警卷第46頁)、退
    回信封(98年度偵字第160號卷第18頁)、郵政定期儲金存單2
    紙(98年度偵字第160號卷第23、24頁)、照片5張(98年度偵
    字第160號卷外放證物袋)、警製報案三聯單(警卷第49頁)、
    衛生署金門醫院診斷證明書乙紙（警卷第35頁、98年度調偵
    字第20號卷第21頁）在卷，暨木棍1支扣案可稽，足認被告
    不爭執之前揭事項屬實。
  (一)己○○係金門縣金城鎮和平新村社區發展協會第二任理事長
    ，任期至96年12月底止，嗣於97年5月4日與第三任理事長戊○○交接。
  (二)財政部台灣省北區國稅局金門稽徵所以98年2月17日北區國
    稅金門一字第0980000109號函通知金城鎮和平新村社區發展
    協會；主旨：貴會95年度機關團體申報案件，經核申報內容
    尚有應行查核事項，請依說明事項於98年2月28日前提示，
    逾期未提示逕查得資料辦理，請查照。說明：貴會申請自動
    補報95年度利息收入409,664元，惟未檢附已納自動補報繳
    繳款書備查，查未符合稅捐稽徵法第48條之1自動補報補繳
    之規定，如確已繳納稅款，請儘速提示繳款書備查。
  (三)金城鎮和平新村社區發展協會以97年9月20日和平字第09700
    0023號函通知己○○；主旨：本會為非營利團體，依法不需
    繳稅，事因涉及基地台租金構成銷售營利行為，依稅法得繳
    交各種有關利息、租金、營收等所得之稅金。前理事會就89
    ～95年各項收入計有郵局定存三筆公基金利息409,664元暨
    基地台收入270,000元、農委會補助款80,000元，計需繳稅
    新台幣104,901元。
  (四)金城鎮和平新村社區發展協會以98年3月10日和平字第09800
    016號函通知己○○；主旨：茲為國稅局限期98年3月13日前
    催繳戴君任內(89～95年間)漏繳營利稅104,901元案，提請
    配合作業，逾期依法加倍受罰，請查照惠復。
  (五)金城鎮和平新村社區發展協會向金門縣金城鎮和平新村46號
    對己○○寄送之信封，於98年3月11日13時20分被拒收退回
    。
  (六)金門縣金城鎮和平新村社區發展協會第3任理事長戊○○與
    總幹事丁○○、會計乙○○，因協會先前接獲國稅局漏報稅
    款通知，須於指定日期內補繳款項，否則將受處罰緩，需動
    用提領該協會郵局之定存款項金額以便繳納，乃於98年3 月
    11日晚上10時許，相偕到己○○位在金門縣金城鎮和平新村
    46號住處，要求己○○出具原任理事長印鑑證明印章，以利
    辦理該協會郵局定存戶名變更及提領等作業。
  (七)己○○於前揭時、地被叫出屋外，在與戊○○、丁○○、乙○○商議過程中，雙方發生口角爭執。
  (八)己○○在屋外曾撿起1根木板追趕戊○○。
  (九)戊○○於98年3月11日晚上到金門醫院急診，診斷結果受有
    左胸及背挫傷、右手第5指鎚狀指、右臉左膝擦傷之傷害。
  (十)己○○先於98年3月12日初次製作警詢筆錄時，對戊○○提
    出傷害，並向金門縣警察局金城分局警員指控戊○○於案發
    時地毆打他等犯行。
  (十一)己○○於98年3月12日第二次製作筆錄時，對戊○○、丁○○、乙○○提出傷害、恐嚇之告訴，並向金門縣警察局金城
    分局警員指控，乙○○拉住我後衣領，再遭戊○○以拳腳毆
    打倒地受傷等犯行。
  (十二)己○○於98年3月15日製作警詢筆錄時，除撤銷對丁○○之
    傷害告訴外，另向金門縣警察局金城分局警員陳述：乙○○
    及戊○○一起對我恐嚇，乙○○並幫忙拉衣領讓戊○○打我
    及傷害我身體多處等犯行。
三、本院之判斷：
  (一)被告己○○於98年3月15日上午10時餘許接受警員甲○○詢
    問時表示：要繼續告乙○○恐嚇及傷害，乙○○亦向其恫稱
    ：「如果不蓋章就要給你看」，使其心生畏懼，又一直拉伊
    衣領讓戊○○打等語，業經本院勘驗其警詢錄影光碟，並認
    定如前段理由所述；且被告於本件準備程序就：「98年3月
    15日製作警詢筆錄時，除撤銷對丁○○之傷害告訴外，另向
    金門縣警察局金城分局警員陳述：乙○○及戊○○一起對我
    恐嚇，乙○○並幫忙拉衣領讓戊○○打我及傷害我身體多處
    等犯行」，已當庭表明不爭執（見本院卷第47頁)，復稱：
    「當天下午的時候我就在電話裡面跟丁○○講過，…………
    ，那有人晚上十點多來找我，然後又把我拉出去打，所以後
    來我在警察局很生氣，就告戊○○傷害，後來我是想說他們
    三個人既然一起來找我談事情，就要保護我，竟然打我，然
    後乙○○又在後面拉我衣領，所以我認為他們三個人都有責
    任，就告他們三個人傷害兼恐嚇」（本院卷第39頁)，足認
    被告於前揭時點接受詢問時，確有向警員表示要告訴乙○○
    對其恫嚇：「今日若不蓋，就要給你好看」等語之事實。
  (二)己○○於98年3月15日雖係以傷害罪犯嫌之身份接受警員詢
    問；然被害人就被害之事實已否提出告訴，本應依其向有犯
    罪偵查權限之機關申告被害事實時有無請求追訴、究辦之意
    思而定(如無此意思，縱係以被害人身份報案，仍難謂已告
    訴)，即不因其應詢(訊)時之身分而受影響；何況己○○前
    於98年3月12日第二次警詢時已對乙○○提出告訴，其於同
    年3月15日被警員詢問3日前對丁○○、乙○○提出傷害、恐
    嚇告訴之受害情形為何後，表明乙○○亦向伊恫稱：「如果
    不蓋章就要給你看」，使伊心生畏懼，暨乙○○幫忙拉伊衣
    領讓戊○○打傷等語，顯有補充先前告訴內容之意；遑論己○○於此次詢問過程中已稱要繼續告乙○○恐嚇及傷害，可
    見己○○於98年3月15日警詢時所為上開表示，確有申告其
    被乙○○恐嚇、傷害而請求追訴之意思，自係向有犯罪偵查
    權限之機關提出告訴甚明。辯護人謂被告當天受通知後以犯
    罪嫌疑人身分到場應訊，並非告訴筆錄云云，容有誤會。
  (三)乙○○自始否認其於案發時之商議、衝突過程中，曾向己○○恫稱：「如果不蓋章就要給你看」等語(警卷第23頁、98
    年度調偵字第20號卷第12頁、本院卷第141、152頁)；丁○○、戊○○及丙○○亦均證稱伊未聽到乙○○有這樣說(丁○○部分見、98年度調偵字第20號卷第13頁、本院卷第131
    、132、137頁；戊○○部分見、98年度調偵字第20號卷第14
    頁、本院卷第158、163、169頁；丙○○部分見本院卷第180
    頁)；參照被告供稱：「(乙○○及丁○○於案發當時，有沒
    有向你說：『你今天如果不蓋章，就要給你好看』或『本日
    如果不蓋郵局存單印章，就要給你好看』？)沒有，他們二
    人沒有說。(在案發當時向你說：『你今天如果不蓋章，就
    要給你好看』或『本日如果不蓋郵局存單印章，就要給你好
    看』，祇有戊○○一人嗎？)是的，只有戊○○講這句話」(
    本院卷第194頁)，可見乙○○於案發時確實未向己○○恫嚇
    ：「如果不蓋章就要給你看」。
  (四)刑法第305條規定之「恐嚇」行為，乃以將欲加害生命、身
    體、自由、名譽、財產等足以使人心生畏懼之惡害，透過言
    語、文字或動作，直接或間接地通知被害人之謂；而社會上
    經常出現之「要你好看！」、「給你好看！」乙語，係嗆明
    要讓對方有好下場讓人觀看之反(狠)話，顯有將欲加害對方
    身體之警告、威攝意味，即係客觀上足以使人聞之生畏之惡
    害；如以此語句通知對方，自應構成恐嚇危害安全罪。
  (五)刑法上之誣告罪，祇要所告事實一部分係故意虛構，即足以
    成立，本不以全屬捏造為必要(最高法院20年上字第662號判
    例意旨參照)；且被告於案發時全程在場，就乙○○祇稱：
    「你今天一定要蓋章」乙事知之甚詳；竟於警員詢問先前之
    告訴內容為何時，捏造乙○○亦向其恫稱：「如果不蓋章就
    要給你看」之構成要件事實，顯有使乙○○被追訴恐嚇罪行
    之意圖甚明。
四、綜上所述，被告誣告乙○○恐嚇之犯行事證明確，堪以認定
    ，爰依法論科如下：
  (一)被告虛構乙○○於案發時向其恫稱：「如果不蓋章就要給你
    看」，而向有犯罪偵查權限之司法警察申告乙○○如此對其
    恐嚇，核係犯刑法第169條第1項之誣告罪；而誣告罪側重在
    國家偵查、審判權限之維護，被誣告之個人因此枉受追訴，
    僅係國家偵審權限不當行使之結果，非直接之被害人，故被
    告就同一事實於98年3月12日及同年3 月15日接續向警察機
    關誣指乙○○涉嫌恐嚇，僅妨害一個國家法益，即應評價為
    一個誣告行為（最高法院25年12月22日決議(一)、82年度台上
    字第6367號判決意旨參照）。
  (二)被告係初中肄業，以駕駛計程車為業，每月收入約15,000元
    ，現與其妻同住，子女均已成年在臺就業等情為其所自承(
    本院卷第197頁)，其無犯罪前科，亦有臺灣高等法院被告前
    案紀錄表可稽(本院卷第5頁)；本院審酌以上之被告素行、
    智識程度、生活狀況，暨被告為免其傷害犯行被追訴，竟向
    承辦警員不實申告乙○○曾予恐嚇，惟已坦承部分事實之犯
    後態度等一切情狀，量處如主文所示之刑，以示懲儆。
乙、不另為無罪諭知部分：
一、公訴意旨另以：己○○明知丁○○、乙○○於98年3月11日
    晚上10時許，在其金門縣金城鎮和平新村46號住處前商議時
    ，未曾出手毆打其身體，戊○○、丁○○亦未向其恫稱：「
    本日如不蓋郵局存款單印章，就要給你好看」，竟意圖使戊○○、丁○○、乙○○受刑事處分，分別於同年3月12日、
    15日向金門縣警察局金城分局警員誣指丁○○、乙○○於前
    揭時、地對其傷害，暨戊○○、丁○○對其為恐嚇，而對渠
    提出傷害、恐嚇之告訴云云，因認被告就此部分亦涉犯刑法
    第169條第1項之誣告罪嫌。
二、訊據被告就其於前揭時、地對戊○○、丁○○、乙○○提出
    告訴部分，堅決否認係不實誣告，並為如下之辯解：
  (一)被告於98年3月12日下午及晚上到金城分局所製作之兩次報
    案筆錄，僅稱：我有與戊○○拉扯、打架、互毆，暨戊○○
    以拳腳打我，並恐嚇我說：「如不蓋章，要給你好看」等語
    ，對乙○○部分則指稱：乙○○有拉扯我後面衣領而已，全
    未提到乙○○、丁○○有何傷害、恐嚇之具體行為（警卷第
    2、3、5頁）；至被告受戊○○告訴後，依通知於98年3月15
    日到金城派出所接受詢問，並非製作告訴筆錄，本不足以作
    為誣告之依據；且被告於是日所述經過大致相同，併撤回對
    丁○○之傷害告訴，故對丁○○部分即自始至終未有任何犯
    罪事實方面之具體敘述（請參照警訊卷第7、8頁）。
  (二)乙○○於案發時確有拉住被告後面衣領之行為，為乙○○於
    98年3月12日、同年3月15日警詢時所自承（警卷第20、23頁
    ），被告於警詢時如此陳述乃屬事實，並非虛構，揆諸最高
    法院43年台上字第251號、44年台上字第653號、44年台上字
    第892號、46年台上字第927號判例意旨，顯然不符誣告罪之
    要件；至於丁○○部分，被告既未就其有何具體犯罪事實之
    指訴，自亦不生虛構事實而為誣告之問題，公訴意旨就此所
    為之指控，顯有未合。
  (三)被告於警詢時就恐嚇部分所述，僅指戊○○一人而已；惟警
    員於制作筆錄時，未詳細區分、訊明被告所指之行為人，始
    含混記載為一併告訴丁○○、乙○○恐嚇；且所謂「要給（
    某人）好看」乙語，並非將欲加害生命、身體、自由、名譽
    、財產之惡害通知，顯非恐嚇行為；何況被告既與戊○○等
    人發生口角衝突，事出有因，不能僅因戊○○等人否認，即
    認必無其事；況戊○○確曾揚言「要給（某人）好看」，亦
    據丙○○於偵訊時證述甚詳，故被告就此部分自無誣告可言
    。
三、按犯罪事實應依證據認定之，無證據不得推定其犯罪事實；
    如不能證明被告犯罪者，應諭知無罪之判決，刑事訴訟法第
    154條、第301條第1項分別定有明文；而用以證明犯罪事實
    之證據，需達通常一般人均不至於有所懷疑，堪予確信其已
    臻真實者，始得據為有罪之認定；倘其證明尚未達無可置疑
    之程度，或積極證據本身存有瑕疵，致無從獲得有罪之確信
    時，即應為有利於被告之判斷而判決無罪(最高法院82年度
    臺上字第163號、76年度臺上字第4986號、30年度上字第816
    號判決意旨參照)。又告訴人之告訴，係以使被告受刑事訴
    追為目的，其陳述是否與事實相符，即應調查其他證據以資
    審認；倘其陳述存有瑕疵，則在尚未究明之前，即不得遽採
    為斷罪之基礎(最高法院69年台上字第1531號判例、83年度
    台上字第989號判決意旨參照)。再者，被告依刑事訴訟法第
    154條第1項所揭示之無罪推定原則，既無自證己罪之義務，
    刑事訴訟法第161條第1項更規定檢察官就被告之犯罪事實應
    負舉證責任，並指出證明之方法，檢察官就此即具有蒐集、
    提出證據，以說服法官之實質舉證責任；至於修正前刑事訴
    訟法第163條第1項及修正後刑事訴訟法第163條第2項關於法
    院調查證據之規定，乃指法院應於訴訟當事人舉證之範圍內
    ，依職權或聲請，循刑事訴訟法第164條以下關於證據調查
    之程序及方法而為調查，以將檢察官及其他當事人之舉證，
    轉換為法院之證據認知，究明證據之適格與其證明力，非謂
    事實審法院就卷存證據為調查外，負有另行蒐集證據之義務
    。是以檢察官所提出之證據，倘不足為被告有罪之積極證明
    ，或其指出之證明方法，無從說服法院形成被告有罪之心證
    時，自應為被告無罪判決(最高法院91年台上字第4091號、
    92年台上字第128號判決意旨參照)。
四、公訴人認被告有誣告丁○○、乙○○傷害，暨誣告戊○○、
    丁○○恐嚇之犯行，無非以被告及戊○○、乙○○、丁○○
    之警詢、偵訊筆錄，暨財政部台灣省北區國稅局金門稽徵所
    函、金城鎮和平新村社區發展協會函、移交清冊目錄、報案
    三聯單為其論據，惟查：
  (一)刑法上之誣告，係指明知無此事實，故意捏造、虛構而為申
    告、告訴、告發、自訴或報告之意(最高法院21年上字第334
    號、40年臺上字第88號判例意旨參照)；倘非虛構事實，縱
    其申告之內容不構成犯罪，或與所告犯罪構成要件不符，亦
    不成立本罪(甘添貴著刑法各論上冊第198頁參照)。
  (二)卷附之財政部台灣省北區國稅局金門稽徵所函、金城鎮和平
    新村社區發展協會函、移交清冊目錄、報案三聯單(警卷第
    45~49頁)，僅分別與催繳欠稅、函請配合、移交內容、報案
    受理等情節有關，並非案發時何人傷害、恫嚇被告，或被告
    報案時主觀認知狀態之證據，即均不足以證明被告有無誣告
    之犯行。
  (三)被告與戊○○發生爭執後受有左臉裂傷、左足第3趾骨骨折
    及右手第3、4指擦傷之傷害，有診斷證明書影本及照片5張
    在卷可稽(警卷第36頁及98年度偵字第160號卷證物袋)；其
    中之左臉裂傷及左足趾骨折，均非通常跌倒易致之傷勢，即
    有可能係被毆打造成；參照乙○○稱：「己○○很生氣往門
    口院子鞋櫃不知拿何東西，我看不清楚，就在和平社區46、
    47號附近巷道就發生扭打在雙方都在地上滾動」(警卷第20
    頁)，丁○○稱：「（你是否於98年3月11日22時左右在金城
    鎮和平社區46號前，有看到戊○○與己○○雙方有拉扯打架
    互毆情形發生？）有。…………，戊○○一閃身到我身後去
    ，就跟己○○打起來了」（警卷第25、26頁）、「忽然間戊○○把我甩開，然後跑到我後面他們兩個就打起來了」(警
    卷第30頁)；丙○○亦稱：「戊○○出手拉我先生胸口並出
    拳打他之後就拉出去門口，然後陳小姐拉住我先生後衣領，
    我先生叫說陳小姐不要一直拉我衣領，戊○○就一直打我先
    生，打到我先生左眼皮流血躺在地上」、(警卷第32頁)、「
    戊○○就將該張單子交給我先生，我先生又推還給戊○○，
    雙方互推該張單子一陣子，戊○○就生氣了，戊○○就出拳
    打我先生己○○左邊的臉，……………，接著丁○○就散開
    了，戊○○又往先生這邊衝過來打我先生的頭，…………，
    我一直用台語說：『好心的，不要這樣』，我先生就說流血
    了，我靠近一看真的是滿臉的血，…………，戊○○用腳踢
    我先生的腳」(98年度偵續字第6號卷第15頁)，可見戊○○
    在發生口角後，確曾毆打踢踹己○○。
  (四)乙○○及己○○之身高，雖分別為158公分對171公分之差距
    (98年度偵續字第6號卷第18頁)；然己○○於本案審判時穿
    著案發當天所著背心讓乙○○伸手試拉，確可搆著等情，已
    記明於審判筆錄在卷(本院卷第153頁)，並有照片2張可考(
    本院卷第217頁)；參照丙○○稱：「然後戊○○出手拉我先
    生胸口並出拳打他之後就拉出去門口，然後陳小姐拉住我先
    生後衣領，我先生叫說陳小姐不要一直拉我衣領。………。
    陳小姐是一直拉我先生衣領，拉到我先生流血倒地後才放開
    」(警卷第32、33頁)、「戊○○就出拳打我先生己○○左邊
    的臉，亞珠就用兩隻手拉住我先生的後衣領，並往後拉」
    (98年度偵續字第6號卷第17頁)、「(乙○○在案發當晚是否
    有抱一個小孩子去現場？)………，她就兩手拉我先生衣領
    。(乙○○有全程拉著己○○的衣領嗎？何時放手的？)拉了
    很久，那個人一直打他，她還一直接著她」(本院卷第179、
    180頁)；乙○○亦稱：「我就想上前制止勸架，我就拉己○○後面衣服，因為我用右手拉他之衣領而左手抱小孩，我的
    右手衣袖有血跡，我因為女孩子拉不動雙方也衝了出去」(
    警卷第20頁)、「（己○○控告你說於98年3月11日晚上22時
    分許在和平社區46號門口有拉他後衣領，請你做解釋？）我
    拉他衣服是因為他很生氣要跟戊○○理論，看勢雙方要打起
    來了，因為我手上有抱小孩，所以就放了，我根本沒有打他
    」(警卷第23頁)，可見乙○○於案發時為勸阻鬥毆，確有自
    後拉住己○○衣領之行為，堪認被告就此所辯為實在。乙○○於偵訊及審判時先後改稱祇拉己○○手臂，繼而否完全否
    認有拉己○○之行為，即不可採。
  (五)被告及戊○○、丙○○，固均稱案發時乙○○、丁○○未出
    手毆打己○○(被告部分見98年度偵續字第6號卷第17頁、本
    院卷第192頁；戊○○部分見98年度調偵字第20號卷第14頁
    、本院卷第166頁；丙○○部分見98年度偵續字第6號卷第15
    頁、本院卷第179頁)；然觀己○○歷次警詢、偵訊筆錄，就
    乙○○、丁○○於案發時之行為，僅稱戊○○打我的時候，
    乙○○一直從後面幫忙拉住我衣領讓戊○○打，丁○○站在
    中間將我跟戊○○推開，並未提到乙○○、丁○○如何加以
    毆打(警卷第2～8頁、96年度調偵字第20號卷第14頁、98年
    度偵續字第6號卷第17、18頁)；且乙○○於案發當時為制止
    衝突，確曾出手自後拉住被告所著背心之衣領等情，有如前
    述，可見被告對乙○○、丁○○提出傷害告訴，祇是單純請
    求究辦，並未虛構任何犯罪事實；至於乙○○拉住被告衣領
    讓戊○○毆打，偕同前來商議之乙○○、丁○○應否共負傷
    害罪責，應非教育程度僅初中肄業、時任計程車駕駛之被告
    所能判斷，即難謂其申告乙○○、丁○○傷害係出於誣告之
    故意所為。
  (六)本案發生時，戊○○確有毆踹己○○致其受傷流血之犯行，
    乙○○係自後拉住己○○衣領不放等情，已如前述；惟戊○○於警詢、偵訊及審判時卻再三辯稱伊僅出手格擋、防衛，
    未毆打、踹踢己○○(警卷第13~15頁、98年度調偵字第20號
    卷第12頁、98年度偵續字第6號卷第19、20頁、本院卷第159
    、160、166、167頁)；乙○○於偵訊、審判時亦先改稱祇拉
    己○○手臂，繼而完全否認曾經拉住己○○(98年度調偵字
    第20號卷第12頁、98年度偵續字第6號卷第18頁、本院卷第
    151、152頁)，可見戊○○及乙○○於得知被訴共同誣告後
    ，遇到己身涉嫌之指控，均為不實之陳述，即難以期待渠倆
    就同有利害關係之「戊○○當時曾否出言恐嚇己○○」乙事
    ，不相迴護、卸免而為誠實、真摯地陳述，則戊○○、陳保
    珠就此一爭點所為沒有恐嚇或沒有聽到之證詞，自不值採信
    。
  (七)關於己○○跌倒後爬起時曾拾一支木棍揮打正欲逃走之戊○○背部乙事，業經戊○○、乙○○證稱無訛，並經被告供承
    不諱(戊○○部分見警卷第13、14頁、98年度調偵字第20號
    卷第12頁、本院卷第167頁；乙○○部分見警卷第20、23頁
    、98年度偵續字第6號卷第19頁、本院卷第146、150、151頁
    ；己○○部分見本院卷第39、192頁)；乙○○於衝突過程中
    曾拉住己○○背心之衣領乙節，亦如前述，即均係確已發生
    之事實；而丁○○為勸阻衝突，既居中拉開己○○及戊○○
    雙方，其對旋即繞過身後而與己○○動手之戊○○嗣在地上
    扭打，暨己○○如何跌倒、受傷、追打戊○○等過程，當可
    清楚看到其間之演變；且斯時地上掉落之文件係丁○○教乙○○撿起，業經渠倆於偵訊時一致供明(98年度偵續字第13
    、19頁)，則無庸彎身撿拾之丁○○自不可能錯過前述之各
    幕情節；然丁○○於警詢、偵訊及審判時，就己○○與戊○○有無互毆致傷、拾起木棍追打、狠嗆要你好看，暨乙○○
    有無拉住己○○衣領各節，一概推稱其當時因轉身或在地上
    撿拾文件而未看見、沒注意、沒聽到云云(警卷第26頁、98
    年度調偵字第20號卷第13頁、98年度偵續字第6號卷第13、
    14、16頁、本院卷第130、131、132、134、135、136、137
    頁)，顯係秉持兩不相幫、互不得罪之心態，特意迴護雙方
    ，則其本此立場就己○○、戊○○有無毆打對方、乙○○有
    無出手拉住己○○衣領，暨戊○○曾否出言恐嚇己○○各節
    所為之證述，即難期真實，自不應採為判斷之基礎。
  (八)己○○在偵查中雖稱：「我太太當時有在場，但她後來才出
    來，並沒有聽到」、「我太太確實一剛開始沒有出來，是後
    來才出來的」(98年度調偵字第20號卷第14頁、98年度偵續
    字第6號卷第17頁)；然己○○係受訊問之檢察官告以:「這
    是刑責罪，你不要把你太太拉進來」，始改口為前揭陳述等
    情，業經戊○○證實(本院卷第170頁)，此句供述之任意性
    顯已受到影響，即不得作為丙○○係嗣後才出來之認定依據
    ；參照戊○○稱：「我21時30分下課後回到社區再與總幹事
    和會計小姐去戴先生家找他協調。這時候他與他太太有出來
    ，我們就在他家門口協調，…………。這時他已經講不通不
    配合印鑑變更，兩人語氣也慢慢變重，………，那時候我已
    離開並走了約10公尺左右，他太太就在門口亂罵亂說」(警
    卷第12、13頁)、「(丙○○何時出來的？)我們到的時候，
    他太太就一起出來門口，在己○○旁邊」(本院卷第170頁)
    ，丁○○稱：「我們一行四人到了己○○家的門口，乙○○
    在己○○的窗戶門口叫了幾聲戴先生，然後我們四個人就在
    門口等，己○○接著就出來到他家門口，他太太丙○○也跟
    著一起出來，他們夫妻出來後，…………………。（丙○○
    是哪個時段在場？）我們一行四個人到己○○家門口請己○○出來的時候丙○○就跟著出來了」(98年度偵續字第6號第
    12、14頁)，足認案發時原本坐在客廳看電視之丙○○，確
    如所證，於聽到盧、楊等人敲門來找己○○蓋章初始，即已
    起身走出門口察看(警卷第32頁、98年度偵續字第6號卷第14
    頁、本院卷第173、174頁)，自可聽聞雙方協調、爭吵過程
    之談話內容。
  (九)戊○○於己○○一再推託、不願在郵局定期單上蓋章後，雙
    方談話逐漸大聲、加重用語，終致發生口角爭執等情，業據
    戊○○、丁○○證述無訛(戊○○部分見警卷第13頁、本院
    卷第158、163、164頁；丁○○部分見警卷第29頁、98年度
    偵續字第6號卷第12、13頁、本院卷第129、131頁)，在此火
    急心燎之情境下，戊○○不免失言相脅；否則戊○○被丁○○居中推開後，焉會倏忽繞到後面毆打己○○；參照丙○○
    於警詢、偵訊及審理時一再證稱戊○○當時有說如果不蓋章
    就要給你好看(警卷第32頁、98年度偵續字第6號卷第15頁、
    本院卷第174頁)，足認戊○○於要求蓋章不遂後確有向己○○恫稱：「今天如果不蓋章就要給你好看」；被告就此所辯
    ，即堪採信。
  (十)戊○○於要求蓋章不遂後，既有向己○○恫稱：「今天如果
    不蓋章就要給你好看」，則被告於警詢、偵訊時就此所為之
    申告，即屬事實，當無誣告可言。
  (十一)被告於警詢時雖併對丁○○提出恐嚇之告訴，然並未虛構丁○○曾為惡害通知之事實；至於被告認丁○○應就其同夥戊○○所為之恫嚇共負罪責而請求究辦，顯係出於誤會或懷疑
    渠等恐有預謀，尚難認其係明知所訴之事實虛偽而故為誣告
    。
五、綜上所述，被告向警員申告戊○○對其為傷害、恐嚇，暨乙○○一直拉住其衣領讓戊○○打等情均屬事實；至其申告丁○○、乙○○共犯傷害罪，丁○○另犯恐嚇罪部分，並無虛
    構事實之誣告犯意，即均與刑法第169條第1項所定之構成要
    件不符；公訴人復未就此提出足認被告另有誣告犯行之其他
    證據，即不能證明被告就此部分亦應成立誣告罪。因公訴人
    以被告申告乙○○、丁○○傷害，暨其告訴戊○○、丁○○
    誣告，與首揭有罪之誣告行為係單純一罪所犯，爰不另為無
    罪之諭知。
丙、公訴不受理部分：
一、公訴意旨略以：己○○係金門縣金城鎮和平新村社區發展協
    會第二任理事長，於民國98年3月11日晚上10時許，適該協
    會第三任理事長戊○○、總幹事丁○○、會計乙○○為動支
    該協會之郵局定期存款以補繳欠稅乙事，前往己○○位在金
    門縣金城鎮和平新村46號住處商議，雙方一言不合，繼而發
    生口角爭執，己○○竟基於傷害之犯意，先徒手揮擊戊○○
    頭部，再持木棍毆打戊○○之背部，致戊○○受有左胸及背
    挫傷、右手第5指鎚狀指、右臉左膝擦傷之傷害等語，因認
    被告涉犯刑法第277條第1項之普通傷害罪嫌。
二、按告訴乃論之罪，告訴人於第一審辯論終結前得撤回其告訴
    ；告訴經撤回者，應諭知不受理之判決，刑事訴訟法第238
    條第1項、第303條第3款分別定有明文。查告訴人戊○○告
    訴被告己○○傷害案件，公訴人認係觸犯刑法第277條第1項
    之普通傷害罪，依刑法第287條前段規定，須告訴乃論。茲
    告訴人戊○○已具狀撤回傷害部分之告訴在卷(本院卷第59
    頁)，依首開說明，被告被訴傷害部分，自應為不受理之諭
    知。
三、被告傷害戊○○之犯行，既因被害人撤回告訴而諭知公訴不
    受理，即無從刑所得依附之主刑存在；且扣案之木棍據被告
    稱係在屋外拾取，非其所有(本院卷第193頁)，自無從加以
    沒收。
據上論斷，應依刑事訴訟法第303條第3款、第299條第1項前段、
刑法第169條第1項，判決如主文。
本案經檢察官張漢森、許志龍到庭執行職務。
中    華    民    國    99    年    6     月    30    日
                  刑事第一庭  審判長法  官  周建興
                                    法  官  周美玲
                                    法  官  許嘉容
以上正本證明與原本無異。
如不服本判決，應於收受判決後10日內向本院提出上訴書狀，並
應敘述具體理由；其未敘述上訴理由者，應於上訴期間屆滿後20
日內向本院補提理由書（均須按他造當事人之人數附繕本）「切
勿逕送上級法院」。
                                書記官  龔月雲
中    華    民    國    99    年    6     月    30    日
附錄本案論罪科刑法條全文：
中華民國刑法第169 條（誣告罪）：
意圖他人受刑事或懲戒處分，向該管公務員誣告者，處7年以下
有期徒刑。意圖他人受刑事或懲戒處分，而偽造、變造證據，或
使用偽造、變造之證據者，亦同。

司法院資訊處製作；財團法人民間司法改革基金會備份。
